【裁判字號】    92,再易,42
【裁判日期】    921022
【裁判案由】    給付會款
【裁判全文】
臺灣高雄地方法院民事判決  九十二年度再易字第四二號
    再審原告  乙○○
    再審被告  甲○○
右當事人間請求給付會款事件，再審原告對於中華民國九十二年七月二十三日本院九
十二年度簡上字第一五七號第二審確定判決提起再審，本院判決如左：
    主      文
再審之訴駁回。
再審訴訟費用由再審原告負擔。
    事      實
甲、再審原告方面：
  一聲明：(一)鈞院九十二年度簡上字第一五七號第二審確定判決命再審原告給付部分
    應予廢棄。(二)再審被告第一審之訴駁回。(三)再審及前審訴訟費用由再審被告負擔
    。
  二陳述：
    再審被告前以鈞院高雄簡易庭八十八年度雄簡字第二九０二號起訴請求再審原告
    給付會款新台幣（下同）一百零六萬元及按週年利率百分之五計算之遲延利息，
    經鈞院高雄簡易庭判決再審原告勝訴，嗣再審原告提起上訴，鈞院遂以九十二年
    簡上字第一五七號判決駁回再審原告之上訴確定。惟鈞院上開確定判決適用法規
    顯有錯誤：
  (一)民間互助會固有已綽號、假名或借用親友名義參與之常情，訴外人蔡阿雪及蔡阿
    英係以再審原告名義參與系爭互助會，且再審被告在第一審所提出之互助會款計
    算單，亦均由訴外人蔡阿雪簽名，證人張蔡碧珠、盧黃秀鳳均證稱標會時到場的
    是蔡阿雪等語，足見本件互助會款契約當事人應係訴外人蔡阿雪及蔡阿英，並非
    再審原告至明。況訴外人蔡阿英以再審原告名義參與互助會，原均委由蔡阿雪交
    付互助會款予再審被告，迄至八十七年間始由訴外人蔡阿英自行支付予再審被告
    ，前後共計達三十六萬元以上，如系爭互助會並非由蔡阿英以再審原告名義參與
    ，蔡阿英焉有自行匯款予再審被告之理？而再審被告在蔡阿英經濟狀況不佳而無
    法如期繳付會款之時，在與蔡阿雪之通話中亦自承：「要讓他跟會，也是看你的
    面子，才讓他跟會的」等語，此有電話錄音暨譯文可佐，均可見再審原告並未參
    與系爭互助會。原確定判決認為該電話錄音帶難認有完全之證據能力，與最高法
    院八十六年度台上字第一三一二號判決見解有違，上開錄音內容自得採為對再審
    原告有利之認定。再者，再審原告與再審被告比鄰而居，實無委託住在屏東市崇
    蘭里一五六之三號之蔡阿英繳納會款之必要，且在蔡阿英繳付會款期間，均係蔡
    阿雪將會款拿到再審被告處繳納，再審原告實無委託第三人繳納會款之必要。是
    原判決認定再審原告應負繳付系爭會款之義務云云，顯有違經驗法則，再審原告
    得依民事訴訟法第四百九十六條第一項第一款之規定提起再審。
  (二)再審被告曾於鈞院九十一年度自字第一二七號刑案中供稱，「召集前開合會，有
    關乙○○部分均是由其妻蔡阿雪以乙○○之名義來跟會」等語，有臺灣高等法院
    高雄分院九十一年度上訴字第二０二六號刑事判決書一件附於原審卷內可稽。然
    原確定判決竟不予採納此一重要證據，又未敘明不予採納之理由，再審原告自得
    依民事訴訟法第四百九十七條之規定提起再審。
乙、再審被告方面：
    本件未經言詞辯論，故無聲明或陳述。
丙、本院依職權調閱本院九十二年度簡上字第一五七號卷。
    理      由
一、按再審之訴顯無再審理由者，得不經言詞辯論，以判決駁回之，民事訴訟法第五
    百零二條第二項定有明文。又依民事訴訟法第四百九十六條第一項第一款之規定
    ，有適用法規顯有錯誤之情形，固得以再審之訴對於確定終局判決聲明不服。惟
    民事訴訟法第四百九十六條第一項第一款所謂適用法規顯有錯誤，係指確定判決
    就事實審法院所確定之事實適用法規顯有錯誤，亦即確定判決所適用之法規，顯
    然不合於法律規定，或與司法院現尚有效及大法官會議之解釋，或最高法院尚有
    效之判例顯然違反，或消極的不適用法規，顯然影響判決者而言。其適用法規顯
    有錯誤之內容，應包括確定判決顯有消極的不適用法規及積極的適用不當兩種情
    形在內，至事實審法院認定事實錯誤，調查證據欠周或判決不備理由，雖得於判
    決確定前據為提起上訴之理由，究與適用法規顯有錯誤有別。故判決不備理由，
    並非適用法規顯有錯誤，當事人不得據以提起再審之訴。最高法院迭著有八十六
    年度台再字第一０二號、八十年台再字第六四號及七十八年台再字第五一號判決
    ，可資參照。再民事訴訟法第四百九十七條固規定，依第四百六十六條不得上訴
    於第三審法院之事件，除前條規定外，其經第二審確定之判決，如就足影響於判
    決之重要證物，漏未斟酌者，亦得提起再審之訴。而上開規定所謂「就足以影響
    於判決之重要證物漏未斟酌」，係指第二審言詞辯論終結前，已經存在並已為聲
    明之證據，第二審並未認為不必要而仍忽略證據聲明未為調查，或已為調查而未
    就其調查之結果予以判斷者而言。若在判決理由中已說明其為不必要之證據，或
    說明就調查證據之結果並不能為有利再審原告之事實判斷者，不能作為再審理由
    。
二、本件再審原告主張本院九十二年度簡上字第一五七號判決認定再審原告並非系爭
    合會契約之當事人，實際上參與合會者係訴外人蔡阿雪、蔡阿英，認原確定判決
    有違反經驗法則之違背法令，並有未斟酌漏足以影響判決之重要證物之再審事由
    云云。惟查：
  (一)有關確定原判決認定再審原告為系爭合會之會員，應負繳付會款責任乙節，乃以
    理由欄第三項第(二)至(四)點為其認定依據，亦即：再審原告所述與證人蔡阿英於原
    審所為證言不符，且證人王仁理、張蔡碧珠均於原審證稱並未見過蔡阿英等語，
    是認證人蔡阿英於原審所證並不足信；另以再審原告在原審所提出載有帳號之便
    條紙「是否為被上訴人之夫蘇宗吉所書寫自屬有疑」等語，及以「被上訴人（即
    本件再審被告）擔任會首之義務，即在收取未得標或已得標會員之會款轉交得標
    之會員，至於該未得標或已得標會員之會款實際上由何人給付，並非會首所特別
    在意之事，衡情由第三人代為繳付會款之情形所在多有，則被上訴人單純接受證
    人蔡阿英以債務人名義為清償，未為拒絕，即難此推認蔡阿英即為本件合會會員
    」等語，參諸再審原告於原審所提出之錄音帶暨譯文內容中，再審被告一再強調
    要求給付會款，且亦表示會單上並無蔡阿英之名，而且不能因何人付錢，即認為
    是何人所跟的會等語，故不能就該電話錄音內容為斷章取義，即認蔡阿雪即為本
    件合會會員，而認該錄音帶暨譯文內容不足採取；並敘及：「上訴人（即本件再
    審原告）於原審及本院審理時均自承其知道蔡阿雪以其名義跟會，且未向被上訴
    人表示不同意等語，又衡諸民間一般合會標會習慣，會首起會後會將載有全體會
    員之會單交付予各會員，且上訴人於收受會單後，均未曾向被上訴人表示不同意
    或要求變更名義，足認上訴人已知悉其為本件合會會員，並由其妻蔡阿雪代繳納
    其為會員名義之會款，且參與競標及收取合會金，至於蔡阿雪雖有實際到場為競
    標及簽收合會金，然此項競標、簽收均係基於代上訴人為標會及受領合會金之行
    為，並證明被上訴人已自上訴人處收取合會金之事實，尚不能憑此即認定蔡阿雪
    為本件合會會員」等語，因而認定再審原告確為系爭合會會員，此業經本院依職
    權調閱九十二年度簡上字第一五七號卷宗查明屬實。再審原告以原確定判決認定
    有違經驗法則云云，無非係指摘原該第二審判決取捨證據不當、認定事實錯誤等
    ，揆諸首揭說明，核與民事訴訟法第四百九十六條第一項第一款所謂適用法規顯
    有錯誤之要件有間，再審原告執以主張原確定判決適用法規顯有錯誤，即不足採
    。
  (二)至再審原告雖曾於九十二年簡上字第一五七號事件審理中提出上訴狀，以再審被
    告曾於本院九十一年自字第一二七號刑事案件中供稱：「召集前開合會，有關乙
    ○○部分，實際上均是由被告乙○○之妻蔡阿雪用乙○○之名義來跟會」等語為
    由，執為再審原告非系爭合會當事人之依據。然原確定判決已就再審原告應負系
    爭合會會款給付義務乙節為上開認定，並認定其餘攻擊防禦方法對判決結果不生
    影響，而無論述之必要，實無漏未斟酌可言。是原確定判決既已在判決理由中說
    明再審被告在上開自訴案件中之陳述為不必要之證據，亦不能以此作為再審理由
    。
三、從而，本件再審原告依民事訴訟法第四百九十六條第一項第一款、第四百九十七
    條之規定，提起本件再審之訴，顯無理由，應予駁回。
據上論結，本件再審之訴為無理由，依民事訴訟法第五百零二條第二項、第七十八條
，判決如主文。
中      華      民      國    九十二    年      十      月    二十二    日
                                臺灣高雄地方法院民事第五庭
~B審判長法官  陳嘉惠
~B法      官  黃宏欽
~B法      官  汪怡君
右正本係照原本作成。
本判決不得上訴。
中      華      民      國    九十二    年      十      月    二十二    日
~B書  記  官  董明惠


司法院資訊處製作；財團法人民間司法改革基金會備份。
